【裁判字號】    89,自更(一),31
【裁判日期】    920410
【裁判案由】    業務侵占等
【裁判全文】
臺灣臺北地方法院刑事判決                      八十九年度自更(一)字第三一號
    自  訴  人  庚○○○室內設計有限公司
    代  表  人  辛○○
    代  理  人  丁○○律師
    被      告  戊○○
    選任辯護人  莊鵬飛律師
右列被告因業務侵占案件，經自訴人提起自訴及臺灣臺北地方法院檢察署檢察官移
併辦（八十九年度偵字第六０七號），本院判決如左：
    主  文
戊○○無罪。
    理  由
一、自訴意旨略以：如附件自訴狀、刑事補充理由狀、自訴意旨狀所載。
二、按犯罪事實應依證據認定之，無證據不得推定其犯罪事實，又不能證明被告犯罪
    者，應諭知無罪之判決，刑事訴訟法第一百五十四條、第三百零一條第一項分別
    定有明文。本件自訴人認被告戊○○涉犯刑法侵占罪嫌，無非係以被告為庚○○○室內設計有限公司（下稱庚○○○公司）之股東，並負責出納及監管相關帳目
    ，詎被告先後領取庚○○○公司於華信商業銀行中山分行（下稱華信銀行中山分
    行）帳號00000000000000號及00000000000000號
    帳戶內之多筆款項，將之侵占入己，且將公司客戶交付之多筆貨款據為己有為據
    ，並提出銀行往來明細表、公司支票、證明書等影本為證。訊據被告固不否認有
    自庚○○○公司之上開二帳戶提款及轉帳之事實，惟辯稱庚○○○公司從事裝璜
    業，當時約定由代表人辛○○負責工程，伊負責財務管理，公司資本額為新臺幣
    （下同）五十萬元，辛○○並未出資，亦未曾為公司生財器具或業務支出分文，
    公司所有一切開銷及資金週轉都是伊提供及調度。公司自八十七年十月十九日開
    始營業至同年十二月底前僅有一筆收入十餘萬元，加上伊投資額十六萬五千元及
    另一股東甲○○投資額十七萬元，全部資金尚未滿五十萬元，支付自訴人及會計
    己○○之薪資、購買生財器具、支付材料費等早已入不敷出，不足之款項全靠伊
    存入公司開設於華信銀行中山分行之上開帳戶，伊雖曾動用公司帳戶存摺之存款
    ，惟其動用之款項，仍未超出原本係由其提供與公司週轉之資金，並非他人之物
    ，況其係為公司業務正當支出，而非意圖為自己或第三人不法所有而動用，應與
    上開侵占罪構成要件不符。庚○○○公司於華信銀行中山分行00000000
    000000號乙存帳戶於八十七年十二月十五日一筆現金三十二萬元及一筆轉
    帳三十七萬元支出，該帳戶之存款六十九萬元原係伊私人提供與公司使用之餘款
    ，再由公司原籌備期間轉入現有之乙存帳戶，因此伊係取回原貸與公司個人之資
    金，而非公司之款項。又伊於八十七年十二月二十九日由上開乙存帳戶領取四十
    萬元，惟該款項中之二十五萬元，伊業經於八十八年一月二十九日、二月八日分
    別由伊之華信商業銀行中山分行0000000000000帳號轉入五萬元、
    二十萬元存入公司甲存之帳戶，另外十五萬元係伊於一月六日用以支付公司員工
    一月薪資。前開甲存帳號於八十八年二月十二日當日三筆轉帳分別為六萬元、五
    萬元、五萬元共十六萬元，係原先由伊簽發用以支付公司員工二月份薪資之支票
    ，嗣因自訴人等要求現金，乃由伊交付現金，換回上開支票存入伊自己之帳戶，
    剩餘一萬元並已轉入公司零用金帳簿並非伊挪用公司之存款。八十八年五月三十
    一日伊自行開立五十五萬元公司支票轉入伊個人帳戶係因自訴人於八十八年四月
    七日擅自更改公司開戶之甲存與乙存帳戶之印鑑章，為確保公司及股東之權益，
    與會股東經審慎研討，為避免事件重演造成公司信譽及股東權益嚴重受損之情況
    下，乃於八十八年五月二十八日股東會議記錄做成上開決定，該款係用以支付廠
    商之應付帳款二十六萬五千元，支票款項五萬六千七百四十元以及五、六月份公
    司管銷及薪資二十四萬五千三百九十七元。至於華伶菁於八十八年四月二十七日
    支付三萬元予伊，係伊因朋友關係為其代購冷氣之費用，嗣後華伶菁返還伊。又
    丙○於八十八年三、四月間匯款三萬三千九百五十元予伊，該款係被告介紹工程
    所得百分之七之佣金，並非公司承攬工程之報酬等語。
三、經查：
    （一）自訴人雖認被告於八十八年二月份將庚○○○公司三張支票存入被告個人
          帳戶內侵占入己，惟證人己○○即庚○○○公司會計到庭證述：「我比較
          清楚帳目是在八十八年一月份後，我有印象在八十八年一月份有開三張公
          司支票是付薪水用，徐先生有反應不能用支票付薪資，所以李小姐拿個人
          提款卡給我去領現金，領現後這三張支票就存入李小姐帳戶內」、「零用
          金的帳是一萬元，用完再提撥，零用金是支付小額的支出，公司員工的薪
          資大概是十四、十五萬元左右」、「（自訴代理人問：有無可能薪資是整
          數的？）勞健保之前可能有整數」等語（見本院九十年二月六日訊問筆錄
          ），足見被告辯稱八十八年二月十二日轉帳分別為六萬元、五萬元、五萬
          元共十六萬元，係原先由被告簽發公司支票用以支付公司員工二月份薪資
          ，嗣因自訴人要求現金乃由被告交付現金，換回上開支票存入被告自己之
          帳戶，剩餘一萬元並已轉入公司零用金帳簿等詞為可採。
    （二）其次，被告辯稱庚○○○公司資金之調度、提供均係由被告負責一節，證
          人己○○已證稱：「公司成立時買生財器具印象中是由李小姐簽個人支票
          ，薪資剛開始是開公司的支票，之後是用付現方式」等語（見本院九十年
          二月六日訊問筆錄）；證人乙○○亦證述「（法官問：辛○○有無與妳談
          到嘉義房子之事？）有二次，一次是在內湖的咖啡廳，我問他有無欠李小
          姐錢，他說有，但在法庭上他不會承認，這是我知道他們二人之間有不愉
          快的情形，徐有意要我跟李小姐講，我是聽李小姐說徐先生有股東的投資
          款，及私底下的借款沒有還李小姐，第二次是有三民路的西餐廳，有吳賜
          陸、我、辛○○、己○○在現場，他們說要對帳，李小姐說要去，徐先生
          說如果李小姐去他就不去，所以只好邀我去，談的時候我跟他說不要鬧那
          麼僵好好談，當天他們沒有對帳，徐說李小姐要他還錢的話，他嘉義有房
          子、車子還有古董叫她自己去拿」、「（法官問：你是否知道徐欠李什麼
          錢？）包括投資款和其它私下借款這是李小姐告訴我的，談的時候徐先生
          沒有否認，確實數目我不曉得，我知道公司剛開始時股東的錢都沒有付，
          是由李小姐先墊，這是李小姐告訴我的」、「（自訴代理人問：徐先生什
          麼談沒有否認？）兩次都有，第一次在內湖與周小姐一起去，徐先生說：
          『對！我就是欠她錢，但法庭上是講證據，上法庭後我一概不承認。』，
          第二次徐先生要看帳，周小姐帶去徐先生也沒看，我說什麼事都要善了，
          徐先生說：『如果要我還錢，我嘉義有房子、車子、古董叫戊○○自己去
          搬．．．』，我當場有打電話給李小姐告訴她徐先生如此說，李小姐當初
          拿出來的都是現金，希望徐先生現金還她」等詞（見本院九十年五月二日
          訊問筆錄）。又庚○○○公司於八十七年十月間成立，其資本額為五十萬
          元，而該公司成立時之資本額係由被告之華信銀行中山分行000000
          00000000帳戶支出四十九萬九千元等情，復有華信銀行存戶支出
          傳票在卷可稽，足證被告上開辯稱並非全然無據。則被告於八十七年十二
          月十五日自華信銀行中山分行庚○○○公司0000000000000
          0帳戶內分別提領三十二萬元、三十七萬元存入被告個人帳戶內，依上述
          說明，被告主觀上認為上開存入其個人帳戶內之款項係取回被告私人先行
          代墊給公司之款項，應無侵占之犯意自明。
    （三）至於被告於八十七年十二月二十九日雖自庚○○○公司00000000
          000000號帳戶內提領四十萬元，惟庚○○○公司00000000
          000000號帳戶於八十八年一月二十九日、二月八日分別由被告於華
          信商業銀行中山分行0000000000000帳戶轉入五萬元、二十
          萬元等情，有往來明細資料表一份在卷足參，而如前所述，被告在支出易
          識形態公司生財器具費用或公司員工薪資時，有時係由被告個人帳戶提領
          或以被告個人支票支付，足見被告處理庚○○○公司資金及費用之調度、
          支出，有使用其個人帳戶存、提款之情形，雖此種方式與一般公司會計作
          業程序或有不合，然尚難認被告主觀上即有侵占之犯意。又本院觀之易識
          形態公司00000000000000號帳戶往來明細資料表，其中八
          十八年一月份僅於一月二十一日支出十二元，而該公司00000000
          000000號帳戶往來明細資料表，其中八十八年一月份僅於一月七日
          支出五萬元、一月十六日支出一千二百四十八元、一月二十八日支出一萬
          元，惟自訴人代表人自承庚○○○公司員工薪資約十三萬元，若由上開提
          款紀錄實不足支付上開員工薪資，是被告辯稱提領之四十萬元其中十五萬
          元用以支付員工薪資亦屬足採，亦難認被告有侵占該筆款項之行為。
    （四）再者，被告於八十八年五月三十一日固由公司上開二帳戶內轉帳五十五萬
          元至被告個人帳戶內，惟證人甲○○即庚○○○公司股東證述「（法官問
          ：股東有無開會將公司的錢轉存戊○○的帳戶裡頭？）有，除了徐先生和
          其太太不在外其它皆有同意，這是因為變更印鑑的關係，公司轉存多少錢
          我不知道」等語（見本院九十年五月二日訊問筆錄）；證人己○○亦證稱
          「（自訴人問：八十八年五月三十一日轉入五十五萬元到被告帳戶作什麼
          ）五十五萬元是公司收入，股東決議要轉入李小姐帳戶，六月份有召開廠
          商付款協調會支付廠商二十六、七萬」、「協調會之後五十五萬元也有支
          付一些公司管銷費用，協調會的二十六、七萬元是李小姐開她支票及之後
          管銷費用是李小姐拿現金給我的，我想管銷費用應該也是從五十五萬元提
          領出來的，我記得我也有做帳目」等詞（見本院九十年二月六日訊問筆錄
          ），被告復提出庚○○○股東會議記錄記載「８、會議結論：因本公司負
          責人辛○○先生於八十八年四月七日，於股東出國期間，擅自更改公司開
          戶於華信銀行中山分行之甲存帳號（0000000000000－0）
          與乙存帳號（0000000000000－0）之印鑑章。故其餘股東
          在得知此情況後，為確保公司及股東權益，與會股東經慎重研討：為避免
          事件重演，造成公司信譽及股東權益嚴重受損之情況下，全體與會股東經
          表決一致同意將華信銀行存放之甲、乙存帳之存款，轉匯至股東戊○○華
          信中山帳戶（0000000000000－0）內，並全權委由其辦理
          公司往來客戶之收款，以及往來廠商帳款之支付事宜」，此有庚○○○公
          司八十八年五月二十八日股東會議記錄在卷可憑，堪認被告辯稱公司二帳
          戶內之五十五萬元轉入其個人帳戶內係經公司股東會同意等情並非虛妄。
    （五）自訴人固認被告將客戶華伶菁給付公司之工程尾款二萬六千元、客戶丙○
          給付公司之工程款三萬三千九百五十元、客戶王燦槐給付公司之工程款九
          萬九千九百二十八元、客戶蔡進益給付公司之工程尾款一萬七千元侵占入
          己，惟查，王燦槐給付予庚○○○公司工程款之時間係八十八年六月七日
          ，為上開庚○○○公司八十八年五月二十八日股東會議之後，證人己○○
          亦證稱「我記得那一天是五月三十一日，應該是八十八年的五月底，不知
          道是五月三十還是五月三十一，那一天有召集緊急會議，下了班之後，股
          東召開股東會議，決議只要公司收款，都收入李小姐的帳戶裡，決議是這
          樣的，內容我忘掉了」等詞（見本院九十二年一月十日訊問筆錄），則依
          上述說明，股東會議之後收取之客戶款項存入被告個人帳戶內既為股東會
          議之決議內容，實難認被告就該筆款項有何易持有為所有之行為。又對於
          蔡進益給付予庚○○○公司之一萬七千元工程尾款，證人己○○亦證稱「
          （辯護人問：八十八年六月七日客戶蔡進益有交你們公司一萬七千元，你
          們是如何處理的）這一筆是我跟辛○○先生一起去客戶那邊結下來的工程
          尾款，回到公司後我就交給戊○○．．差不多一個星期後，我告訴李小姐
          我身上沒有零用金，請她給我，李小姐就說他收了蔡進益的尾款，她還沒
          有存，先給我」等語（見本院九十二年一月十日訊問筆錄），則該筆款項
          被告收取後係作為公司零用金之用，亦非侵占入己。至於華伶菁給付之工
          程尾款部分，證人己○○復證述「這一筆工程款確實是三萬初，單據上面
          是二萬六千多塊錢的燈具折讓，剩六千元，我請假回國上班之後，我有問
          華伶菁這個結了沒，他們說結了，我問什麼時候結幾號入帳，但是錢沒有
          入帳，後來又知道後來那個六千元又折讓掉了，它的總帳是三萬多元，先
          折燈具二萬六千元，之後的六千元又折掉，反正後來公司就是用折讓的方
          式折給客戶」等詞（見本院九十二年一月十日訊問筆錄），足見被告亦無
          將該筆款項據為己有之行為。再者，關於丙○給付款項部分，證人壬○○
          即被告友人證述「（辯護人問：淡水許公館這個工程，妳是介紹給誰）當
          時我們是在賣房子，所以會介紹裝潢公司給客戶，戊○○當時在做裝潢，
          我剛好有個ＣＡＳＥ請她過來看，因為我們介紹不只一家裝潢公司，就讓
          客戶自己去比價，那個時候李小姐有跟徐先生一起過來看，後來沒有什麼
          下文，我就不清楚，過了一陣子，李小姐有打電話給我說有一個設計師，
          名字我不清楚會過來看，我跟他說他要過來，我又不認識，如何交涉，她
          說她會請徐先生一起帶過來，我就帶徐先生跟那個設計師直接跟客戶自己
          談，後來我就不清楚了，我就不管了」、「（辯護人問：妳的意思是要介
          紹給李小姐）對，我不知道她有開公司」等語；證人己○○亦證述「我知
          道有丙○這個人，我記得李小姐有淡水的這個案子，剛開始時，是李小姐
          想接，但是徐先生說這個案子接不下來，說淡水大遠，他忙不過來，就不
          了了之，公司從來沒有用公司的名義去接這個案子，後來就由丙○去接了
          」等詞（均見本院九十二年一月十日訊問筆錄），足徵被告辯稱此件並未
          以公司名義承接亦屬可採。
四、綜上所述，自訴人雖主張被告有侵占公司款項之侵占行為，惟本院查無證據足認
    被告有自訴人所指之犯行，不能證明被告犯罪，自應為被告無罪之諭知。至於被
    告與自訴人代表人之間是否尚有債務糾紛，應屬民事問題，自應循民事程序處理
    ，併予敘明。又臺灣臺北地方法院檢察署檢察官移送併辦部分（八十九年度偵字
    第六０七號）與本件為同一事實，本院自得併予審酌，附此敘明。
據上論斷，應依刑事訴訟法第三百零一條第一項，判決如主文。
中    華    民    國      九十二      年    四        月    十          日
                                      臺灣臺北地方法院刑事第八庭
                                          法  官  鄭  佾  瑩
右正本證明與原本無異。
如不服本判決，應於判決送達後十日內向本院提出上訴狀(應抄附繕本)。告訴人
或被害人如對於本判決不服者，應具備理由請求檢察官上訴，其上訴期間之計算
係以檢察官收受判決正本之日期為準。
                                          書記官  何  適  熹
中    華    民    國      九十二      年    四        月    二十二     日


司法院資訊處製作；財團法人民間司法改革基金會備份。
